---
  title: "Aprendizado Estatístico - Trabalho 2"
author: "Mariane Branco Alves"
date: "Março, 2021"
output:
pdf_document: default
html_document: default
---

#Geração dos dados artificiais usados no trabalho
```{r }
dados<-rpois(100,1)
write(t(dados),"atendimentos.csv",ncol=1)
```

###########################################################
# Piori 1
# Gama(0.001,0.001)
###########################################################
```{r }
a1<-0.001 # Parâmetro de forma da priori 1
b1<-0.001 # Parâmetro de escalada priori 1
m.priori1<-a1/b1 #média a priori de theta (sob priori 1)
dp.priori1<-sqrt(a1/b1^2) #d.p a priori de theta (sob priori 1)
cv.priori1<-dp.priori1/m.priori1 # c.v. a priori de theta (sob priori 1)
m.priori1
dp.priori1
cv.priori1
```

A média a priori é 1, com desvio-padrão 31.62, resultando em coeficiente bastante elevado (o desvio-padrão é quase 32 vezes maior que a média)
Em suma, a especificação de priori 1 é vaga.
#(1,0 ponto)

#Elicitação dos parâmetros da priori 2
```{r }
lambda<-seq(0,5,0.1)
alpha<-5*lambda
matriz<-cbind(alpha,lambda,1-pgamma(10,shape=alpha,rate=lambda))
matriz
# Observa-se que os pressupostos do analista 2 são aproximadamente satisfeitos para:
a2<-3.5
b2<-0.7
```
#(1,0 ponto)

#Momentos de primeira e segunda ordem para theta, sob priori 2
```{r }
m.priori2<-a2/b2 #média a priori de theta (sob priori 2)
dp.priori2<-sqrt(a2/b2^2) #d.p a priori de theta (sob priori 21)
cv.priori2<-dp.priori2/m.priori2 # c.v. a priori de theta (sob priori 2)
m.priori2
dp.priori2
cv.priori2
```
# (1,0 ponto)

#Gráfico das duas prioris:
```{r }
theta<-seq(0,15,0.01)
priori1<-dgamma(theta,a1, rate=b1)
priori2<-dgamma(theta,a2, rate=b2)
plot(theta,priori2)
lines(theta,priori1,type="l",ylab="Prioris 1 e 2",col=2)
```


#(1,0 ponto)

#A priori 2 tem maior concentração de massa no suporte paramétrico e,
#portanto, é mais informativa que a priori 1
#(1,0 ponto)

# Para fazer o gráfico da função de verossimilhança,
# precisamos de uma grade de valores para theta
# a grade abaixo foi arbitrária, respeitando o fato de que theta>0

#Cenário 1:amostra grande
```{r }
amostra.gr<-scan(file="atendimentos.csv")
n1<-length(amostra.gr)
t1<-sum(amostra.gr) # número de "atendimentos" observados em 100 horas, selecionadas ao acaso
```


#Cenário 2:amostra pequena
```{r }
amostra.pq<-sample(amostra.gr,5)
n2<-length(amostra.pq)
t2<-sum(amostra.pq) # número de "cancelamentos" observados em 10 horas, selecionadas ao acaso

```



#Gráfico da função de verossimilhança sob amostra grande e pequena
```{r }
theta<-seq(0,10,0.01)
#Cálculo do valor da função de verossimilhança, para cada theta da grade, à luz dos dados da amostra "grande" (n=100, t1)
vero.gr<-exp(-n1*theta)*theta^t1
# Cálculo do valor da função de verossimilhança, para cada theta da grade, à luz dos dados da amostra pequena (n=10, t2)
vero.pq<-exp(-n2*theta)*theta^t2
plot(theta,vero.gr/max(vero.gr))
lines(theta,vero.pq/max(vero.pq))
```
#Gráfico 1,0 ponto
#Comentário 1,0 ponto

#Observa-se verossimilhança bem mais concentrada ao se observar
#a amostra grande.
#(2,0) pontos

#Obtenção das posterioris e gráficos
```{r }
theta<-seq(0,10,0.01)
poster.1.pq<-dgamma(theta,shape=0.01+t2,rate=0.01+n2)
poster.2.pq<-dgamma(theta,shape=3.5+t2,rate=0.7+n2)
poster.1.gr<-dgamma(theta,shape=0.01+t1,rate=0.01+n1)
poster.2.gr<-dgamma(theta,shape=3.5+t1,rate=0.7+n1)
```
#2,5 pontos

```{r }
##Preparação de uma janela gráfica particionada em duas linhas e duas colunas, para acomodar os 4 gráficos que seguem:
par(mfrow=c(1,2))
#Posteriori para theta sob amostra pequena e priori 1:
plot(theta,poster.1.pq,type="l",ylab="n=10")
#Posteriori para theta sob amostra pequena e priori 2:
lines(theta,poster.2.pq,type="l",ylab="n=10",col=2)
#Posteriori para theta sob amostra grande e priori 1:
plot(theta,poster.1.gr,type="l",ylab="n=100")
#Posteriori para theta sob amostra grande e priori 2:
lines(theta,poster.2.gr,type="l",ylab="n=100",col=2)
legend("topright",legend=c("Priori 1","Priori 2"),lty=c(1,1),col=c(1,2))
```

#Observa-se que, ao se aunentar o tamanho da amostra,
#as distribuições a priori perdem peso na análise
# e as posterioris se assemelham. Sob amostra menor,
# a priori 1, que tinha maior massa próxima a zero, "puxa"
#a posteriori para baixo.
#(1,5 ponto)
